臺灣高等法院花蓮分院刑事判決　　　　 95年度上訴字第335號
上　訴　人　臺灣花蓮地方法院檢察署檢察官
被　　　告　甲○○
　　　　　　　　　　（現羈押於臺灣花蓮看守所）
指定辯護人　吳明益律師
上列上訴人因殺人案件，不服臺灣花蓮地方法院95年度重訴字第
8號中華民國95年11月 23日第一審判決（起訴案號：臺灣花蓮地
方法院檢察署95年度偵字第4266號），提起上訴，本院判決如下
：
    主  文
原判決撤銷。
甲○○傷害人之身體，因而致人於死，處有期徒刑拾年。
    事  實
一、甲○○於民國（下同）95年8月13日晚上9時許，在其位於花
    蓮市民光 403號住處，與吳得來共同飲酒，雙方共飲吳得來
    所攜帶之2瓶啤酒（甲○○飲用1瓶多），均有酒意後，甲○○因不滿吳得來以言語羞辱，竟基於傷害之犯意，將吳得來
    拖出屋外，並以拳頭不斷毆打吳得來頭部，致吳得來受有頭
    部多處外傷、頸椎骨折、顱內出血，經送醫於同年月14日上
    午6時30分因頭部外傷顱內出血，中樞神經衰竭而死亡。
二、案經花蓮縣警察局花蓮分局報請臺灣花蓮地方法院檢察署檢
    察官偵查起訴。
    理  由
一、認定犯罪事實所憑之證據及理由：
（一）證人吳志明於警詢之證述（警卷第9-11頁）。其證稱被告
      與被害人吳得來當日確發生爭吵，被告並揚稱要打被害人
      ，且拉被害人外出等事實，足以證明被告傷害被害人之犯
      罪動機及犯意。
（二）臺灣花蓮地方法院檢察署勘驗筆錄、驗斷書、解剖報告表
      、相驗屍體證明書、死亡證明書各乙份及解剖照片多幀。
      足以證明被害人吳得來係因頭部受傷，因而死亡之事實。
（三）法務部法醫研究所鑑定書 1份。記載死者頭部殘留多處瘀
      挫傷痕跡，外傷無明顯模式型態，與徒手造成型態不相違
      背，致死原因為頭部外傷顱內出血，足以證明被害人之死
      亡確係被告以徒手毆打其頭部所致，被告之行為與被害人
      死亡間有因果關係。
（四）被告之供述。被告於警、偵訊及原審、本院審理中均坦承
      因酒後與被害人爭吵，被害人以言語對其羞辱，並以拳頭
      毆打被害人頭部，致被害人死亡等情，足證其犯罪動機、
      犯意、行為及致生死亡結果之犯行。
（五）綜上所述，被告因與被害人酒後發生爭吵，而徒手以拳毆
      擊被害人頭部，致被害人死亡，確有傷害之動機、犯意及
      行為，並致被害人死亡之事實。被告犯罪事證明確，犯行
      洵堪認定。
二、被告辯解及本院之判斷及理由：
（一）被告及辯護人辯解：
  １、被告當日已先於工地飲酒，返家後又與被害人吳得來共同
      飲酒，當時已因飲酒過量，致行為時欠缺辨識其行為違法
      或依其辨識而行為之能力。
  ２、案發後，於警員未到前，即委請鄰人報案，並欲至警局自
      首，符合自首規定。
（二）經查：
１、被告行為時之精神狀態─
  (1)被告於案發當日晚上 9時30分經警酒測，酒測值為呼氣酒精
    濃度0.74 MG∕L（見警卷第31頁），則被告於當晚 9時許，
    是否因喝酒導致欠缺辨識其行為違法或依其辨識而行為之能
    力，即不無疑問。
  (2)惟飲酒後，雖人體血中酒精濃度之變化有明顯個人差異，而
    一般評估其濃度應係在酒後30至60分鐘後達高峰期，其後逐
    漸降低，此為本院職務上所知悉之事實。而當日被害人係下
    午7時許至被告家中，發生事故係在當日下午9時許，則其等
    開始飲酒至結束之時間係在2個小時內，而上開犯行則在2人
    飲酒後即發生，故行為當時被告體內酒精濃度應未較查獲經
    酒測時高。
  (3)依被告供述，其係因被害人以言語辱及其父母，而與被害人
    先爭吵，後將之拉至屋外毆打等情，被告顯就其行為之動機
    、對方之反應均能掌握及判斷，其辯稱行為當時欠缺違法性
    認識或行為能力云云，尚不足採。
  (4)再參以證人吳志明於警詢中供稱：當日被告與被害人原在廚
    房爭吵，伊到廚房制止後，吳得來稱要去找綽號「阿文」之
    叔叔，被告回說要去一起去，就拉被害人出去，因其患有視
    網膜剝離症，未跟出去，其後經吳玉蘭告知後才到現場，有
    聽到被告在哭，伊問為何要打人，但被告未回答，伊託吳玉
    蘭打 119報案，救護車到場前被害人已先經其父母以計程車
    送至醫院，當被害人送醫後，被告有說要到派出所自首說他
    打人，就往民光市場方向走（見警卷第10、11頁）等語，則
    依其供述被告行為前後之狀態，顯足以認定被告於行為時意
    識清楚，並未因飲酒致欠缺辨識其行為違法或依其辨識而行
    為之能力。
  (5)又被告自承酒量不佳，則於工地已先飲酒，返家後被害人攜
    帶 2瓶啤酒到其家中找伊喝酒，被告竟以早點喝完讓被害人
    回家為由，再喝 1瓶半，導致之後爭吵、傷害等犯行，故縱
    認被告因喝酒而欠缺辨識其行為違法或依其辨識而行為之能
    力，亦應認此種情形係因被告過失且自行招致者，依刑法第
    19條第3項規定，應無同條第1、2項規定之適用。
  (6)至被告於本院準備程序時辯稱當日係被其弟阻止並壓制後，
    方清醒云云，參以證人丙○○於本院結稱，當日伊聽到屋外
    有聲音，查看時，僅見被告與死者 2人在場，被告站著，死
    者躺在地上，伊即至被告家中告知其弟被告打人嚴重等語，
    顯然證人吳志明出外查看時，被告已將被害人打倒在地，非
    如被告所辯係經其弟吳志明壓制後方清醒。又被告亦供稱發
    生事故後，立即請鄰居丙○○打電話叫計程車或救護車等情
    ，則若係精神耗弱或心神喪失之情形，如何可能為上開行為
    ？故被告當日雖有飲酒，並導致其情緒較易衝動，然其辨別
    行為違法性及依其辨識而行為之能力並未喪失或減低，尚未
    達於刑法第19條第1、2項之精神障礙狀態。
２、被告是否符合自首之規定─
  (1)經本院向花蓮縣警察局花蓮分局函調本件報案紀錄，經查本
    件係經由消防局轉報案件，無法回覆報案人，有該局96年 1
    月26日花市警刑字第0960001738號函附卷可參。且傳訊證人
    丙○○，於本院經交互詰問時結稱，當日伊聽到屋外有聲音
    ，查看時，僅見被告與死者 2人，被告站著，死者躺在地上
    ，伊即至被告家中告知其弟被告打人嚴重，因被告家中無電
    話，故伊打電話報警，被告事後係往馬路方向走，伊不知被
    告要往何處，係事後方聽其家人稱被告當時要至警局自首等
    語，顯然尚無法以上開證人之證述證明被告有自首之事實。
  (2)復參以原審向花蓮縣警察局花蓮分局調閱之報案資料，中心
    受理人員游振順於95年8月13日下午 9時零6分接獲報案，於
    同日21時零 7分通報民意所及偵查隊前往處理，民意派出所
    警員丁○○於21時12分即到達，偵查隊於21時22分亦到達，
    且被告於警局中供稱係何人打電話至 119報案伊並不知情（
    見警卷第 8頁），並稱伊知打人犯錯後，就徒步要去派出所
    自首，在途中即被警察攔查並帶回派出所（見警卷第 8-2頁
    ）等語，顯均未能證明被告所為符合自首要件。
  (3)再依本件最先到場之民意派出所警員丁○○於95年 8月14日
    所製作之報告書，係先接獲勤務中心通報花蓮市民光 403號
    有人被打傷，而至上開處所道路發現被告甲○○打赤膊未著
    鞋於案發現場附近，身上多處染有血跡，經盤查後，坦承打
    人，因經醫院通報被害人已無腦波並呈死亡狀態，將被告當
    場依現行犯逮捕（見警卷第 3頁）。證人丁○○於本院亦結
    稱，當日伊接獲通知，在距案發現場約 100公尺處遇見赤裸
    上身，身上並染有血跡之被告，伊當時身著制服，攔下被告
    問發生何事後，被告告以打傷人，並已送醫，正盤查其身份
    時，民意派出所即通報被害人腦死，伊立即逮捕被告，被告
    當時未向其表示欲至警局自首等語，則被告尚未及告知犯罪
    事實並接受裁判之意時即被逮捕，其內心縱有自首之意，惟
    其所為尚與自首要件有間。故被告此部分所辯亦不足採。
三、論罪科刑之理由：
（一）按刑法上殺人罪與傷害致死罪之區別，端在以加害人於行
      為之初有無戕害他人生命之故意為斷，迭經最高法院著有
      多則判例足資參照（見最高法院18年上字第1309號、19年
      上字第718號、20年非字第104號判例）。至殺人犯意之存
      否，固係隱藏行為人內部主觀之意思，被害人傷痕之多寡
      、受傷處所是否即為致命部分、傷勢輕重程度、加害人下
      手情形、所用兇器為何，並與被害人曾否相識、有無宿怨
      等情，雖不能執為區別殺人與傷害傷害致死之絕對標準，
      然非不得旴衡審酌事發當時情況，觀其行為動機，視其下
      手情形、用力輕重、剌傷部位之手段，佐以其所執兇器、
      致傷結果、與被害人之關係暨行為後之情狀等予以綜合觀
      察論斷。頭部固為人身要害，以拳頭大力多次毆擊亦足以
      致人於死，此為被告所明知，惟本件被告徒手以拳多次毆
      擊被害人頭部，雖當場造成被害人頭部多處外傷、頸椎骨
      折、顱內出血，足見被告確實用力甚猛。惟(1)本件被告與
      被害人係熟識之人，當日並係被害人提酒至被告家中邀其
      飲酒，足見雙方並無宿怨。雙方雖因酒後口角衝突，應不
      致產生殺人之動機及犯意。(2)再參以被告於案發後半小時
      測得呼氣酒精濃度0.74 MG∕L（見警卷第31頁），被害人
      經解剖後，其檢體經檢驗發現含有酒精成份，血中濃度為
      92ｍｇ/ｄｌ（見相驗卷第 77頁），則依酒後血中濃度與
      行為表現譜的關係顯示，被害人當時之行為表現應為多話
      、大笑等行為反應，此核與被告及證人吳志明證稱之 2人
      大聲爭吵之情狀相符，足證證人吳志明證稱當日被告於外
      出前係揚稱要毆打被害人之詞相符。(3)且本件事發當時雙
      方均有飲酒（尚未至無法辨別事理之程度），被告在酒後
      情緒衝動之情況下，徒手毆打被害人頭部，依一般經驗法
      則，其因酒後肢體控制能力較差，下手力道之輕重及攻擊
      之部位較難拿捏，失手重擊被害人致死之可能性不能完全
      排除，本諸罪疑唯輕之審判原則，尚不得依據被害人死亡
      之結果，逕認被告具有殺人犯意。
（二）核被告所為，係犯刑法第277條第2項之傷害致死罪。起訴
      認係涉犯刑法第271條第1項之殺人罪，適用法條有誤，惟
      其犯罪之基本事實相同，本院自得變更起訴法條後予以審
      酌。
（二）量刑：
      爰審酌本件被告係與被害人飲酒後，雙方言語衝突致生犯
      罪動機，被告前未曾犯罪，平日乖巧，亦據其鄰居丙○○
      於本院證述在卷，僅因酒後遭羞辱之細故，即下手傷害被
      害人，致釀本件憾事，惟被告犯後坦承犯行，且態度良好
      ，並有悔意（此得自證人即到場處理警員丁○○於本院證
      稱被告當時係喝過酒且在哭的樣子等語證之），及事後雖
      未立即與被害人家屬達成和解，此係因被告犯後即經羈押
      ，然於本院審理時就此部分亦已達成和解，僅未及完全賠
      償被害人家屬，並其一時衝動之行為，致被害人死亡、其
      家人失去丈夫、父親之永難彌補憾事等一切情狀，量處如
      主文所示之刑，以示懲儆。
四、撤銷改判理由：
    被告所為應係以傷害犯意行為，而致生死亡之結果，係犯刑
    法第277條第2項之傷害致人於死罪，並非於下手之際即有殺
    人犯意之殺人罪，原審於此認定尚有未洽。檢察官以原審量
    刑過輕為由提起上訴雖無理由，惟原審既有上開可議之處，
    本院自應撤銷改判。
據上論斷，應依刑事訴訟法第368條、第299條第1項、第300條，
刑法第277條第2項，判決如主文。
本案經檢察官乙○○到庭執行職務。
中　　華　　民　　國　　96　　年　　4　　月　　 13  　日
                        審判長法  官  何方興
                              法  官  林鳳珠
                              法  官  王紋瑩
以上正本證明與原本無異。
如不服本判決，應於送達後10日內，向本院提出上訴狀。其未敘
述理由者，並應於提出上訴狀後10日內向本院補提理由狀 (須附
繕本)。
                              書記官  吳家瑩
中　　華　　民　　國　　96　　年　　4　　月　　 13  　日
附錄    本判決論罪科刑法條：
刑法第277條
傷害人之身體或健康者，處3年以下有期徒刑、拘役或1千元以下
罰金。
犯前項之罪因而致人於死者，處無期徒刑或7年以上有期徒刑；
致重傷者，處3年以上10年以下有期徒刑。
